【裁判字號】    97,交上訴,75
【裁判日期】    980224
【裁判案由】    過失致死
【裁判全文】
臺灣高等法院刑事判決                97年度交上訴字第75號
上  訴  人  台灣台北地方法院檢察署檢察官
被      告  丁○○
選任辯護人  鍾康治律師
上  訴  人
即  被  告  甲○○
選任辯護人  郭登富律師
            王耀安律師
上列上訴人因被告等過失致死案件，不服台灣台北地方法院九十
六年度交訴字第七九號，中華民國九十七年三月二十七日第一審
判決（起訴案號：台灣台北地方法院檢察署九十五年度偵字第六
五五四號），提起上訴，本院判決如下：
    主  文
原判決撤銷。
丁○○從事業務之人，因業務上之過失致人於死，處有期徒刑壹
年，減為有期徒刑陸月，如易科罰金，以銀元參佰元即新台幣玖
佰元折算壹日。
甲○○因過失致人於死，處有期徒刑拾月，減為有期徒刑伍月，
如易科罰金，以銀元參佰元即新台幣玖佰元折算壹日。緩刑貳年
。
    事  實
一、丁○○係台北縣新店市市公所清潔隊（以下簡稱市公所清潔
    隊）隊員，平日以駕駛市公所清潔隊垃圾車為業。其於民國
    九十五年一月十二日，駕駛市公所清潔隊所有之車牌號碼Ｓ
    五－三四０號大型垃圾貨車，由台北縣新店市○○路○段往
    二段方向行駛，前往載運廢棄物，同日下午三時五分許，行
    經安康路一段與安業街三岔路口前左轉時，本應注意駕駛汽
    車行駛時，駕駛人應注意兩車併行之間隔，並隨時採取必要
    之安全措施，而當時天候晴天、日間有自然光、路面乾燥、
    無缺陷、道路無障礙及視距良好等情，尚無不能注意之情事
    ，於超越行駛其右前側之機車時，因垃圾車太接近第三車道
    與第二車道間之雙白實線，而疏於注意兩車併行之間隔；適
    有甲○○於同時地騎乘車牌號碼ＪＧ二－四九八號重型機車
    ，由臺北縣新店市○○路○段往二段方向行駛，其明知「道
    路設置之雙白實線，係設於路段中，用以分隔同向車道」，
    本應注意應在遵行之車道內行駛，不得行駛在雙白實線上，
    而依當時情況，亦無不能注意之情事，竟亦疏於注意在遵行
    車道內行駛，而行駛在第三車道與第二車道間之雙白實線上
    ，致未能與第二車道上併行之車輛保持安全間隔。嗣丁○○
    駕駛上揭垃圾車行經上述安康路一段與安業街三岔路口前左
    彎時，其欲超越甲○○所駕駛之機車，因兩車未保持併行之
    間隔，並隨時採取必要之安全措施，致丁○○所駕駛之垃圾
    車右側擦撞到原行駛在其右前側甲○○之機車左側，導致甲
    ○○所騎承之前開車輛往右側傾倒，再撞到由李福榮所騎乘
    之車牌號碼ＤＬＵ－九０八號行駛在第三車道（即最外側車
    道）上的輕型機車，造成李福榮所騎乘之機車倒地，並因此
    受有胸部鈍挫傷、骨折的傷害，經送財團法人佛教新店慈濟
    綜合醫院（下簡稱新店慈濟醫院）急救，仍於同年二月二十
    日晚間六時十一分許，因呼吸衰竭併多重器官衰竭傷重不治
    死亡。
二、案經李福榮之子丙○○訴由臺北縣政府警察局新店分局報請
    臺灣臺北地方法院檢察署檢察官偵查起訴。
    理  由
壹、程序問題
    按被告以外之人於審判外之言詞或書面陳述，除法律有規定
    者外，不得作為證據；又被告以外之人於審判外之陳述，雖
    不符合同法第一百五十九條之一至第一百五十九條之四之規
    定，但經當事人於審判程序同意作為證據，法院審酌該言詞
    陳述或書面陳述作成時之情況，認為適當者，亦得為證據。
    當事人、代理人或辯護人於法院調查證據時，知有第一百五
    十九條第一項不得為證據之情形，而未於言詞辯論終結前聲
    明異議者，視為有前項之同意，刑事訴訟法第一百五十九條
    第一項及第一百五十九條之五分別定有明文。本判決下列所
    引用之各該被告以外之人於審判外之陳述（包含書面陳述）
    ，雖屬傳聞證據，惟當事人於本院審判期日中表示同意作為
    證據方法而不予爭執，本院審酌上開證據資料製作時之情況
    ，尚無違法不當及證明力明顯過低之瑕疵，亦認為以之作為
    證據應屬適當。揆諸前開規定，爰依刑事訴訟法第一百五十
    九條之五規定，認前揭證據資料均有證據能力，先予敘明。
貳、實體部分：
一、訊據被告丁○○、甲○○就渠於九十五年一月十二日下午三
    時五分，行經台北縣新店市○○路○段往二段方向時，發生
    本件車禍乙情，並不爭執，惟均矢口否認有何過失犯行，被
    告丁○○辯稱：我知道兩邊車很多，我開在車道內，我是直
    行，我沒有超車；事發當時，證人高佩秀也有講是甲○○機
    車倒了，李福榮才撞到甲○○云云。被告甲○○辯稱：車禍
    發生時，是丁○○從後追撞，垃圾車把我勾住拖行約十公尺
    ，後來李福榮過來撇到我，我沒有撞李福榮；我從安康大橋
    過來要到安康，從安康橋下來就要跨越進入雙白線，我是順
    著左轉要往安康路的車道；事情是丁○○引起的，我不可能
    騎摩托車去撞她，從我機車車損照片看，都是機車側邊受損
    云云。經查：
  (一)本件車禍發生地點（即安康路一段往安康路二段方向），為
    單向三車道，僅內側車道（即第一車道）噴有「禁行機車」
    ，有原審勘驗筆錄暨照片可憑（見偵卷第七四、七五頁，原
    審卷第八八、九一頁）；並經台灣省台北縣區車輛行車事故
    鑑定委員會向台北縣政府警察局及台北縣政府交通局查證，
    機車於該肇事地點可由中線車道（即第二車道）直行，此有
    台灣省台北縣區車輛行車事故鑑定委員會九十五年十月二十
    四日北縣鑑字第０九五五一三一二六０號函、九十五年十二
    月十九日北縣鑑字第０九五五一八一二六０號函可佐（見偵
    卷第七四、七五頁）。
  (二)本件車禍發生時，被告丁○○所駕駛之市公所清潔隊垃圾車
    、被告甲○○及被害人李福榮所騎駛之機車，均係同向行駛
    ，為被告丁○○、甲○○及證人李福榮所確認，此有台北縣
    政府警察局交通分隊Ａ１、Ａ２類道路交通事故調查報告表
    草圖一份在卷可憑（見偵卷第六頁）。
  (三)被告丁○○於道路交通事故談話紀錄表稱：我當時行駛中間
    車道，我沒有發現甲○○，是甲○○倒地後才發現；我是右
    後側車斗去撞到甲○○左手肘衣服等語（見相驗卷第三頁）
    。其於警詢時稱：我當時駕駛Ｓ五－三四０號自大貨車，先
    與甲○○駕駛機車ＪＧ二－四九八號發生擦撞後，甲○○再
    和李福榮駕駛機車ＤＬＵ－九０八號發生擦撞；發生狀況時
    我沒有發現甲○○及李福榮；是我右後車斗和甲○○機車左
    手把為第一次撞擊等語（見偵卷第一三頁）。其於偵查時稱
    ：我當時是直行，我沒有注意和旁邊機車間距有多少；甲○
    ○的機車是在我車輛的右手邊，但沒有注意到有沒有超越；
    當時甲○○騎乘最旁邊的第三車道等語（見相驗卷第七七頁
    ）。其於原審以證人身分證稱：發生事情時旁邊有很多車，
    我沒有看到被告甲○○的車子；我去醫院時，有跟被害人家
    屬說要負全部的責任等語（見原審卷第一九０頁反面、一九
    一頁）。
  (四)被告甲○○於警詢時稱：行至肇事地點時我行駛中間車道靠
    右，往安康路行駛。後就被我左後方行駛而來之Ｓ五－三四
    ０號貨車勾到我左手肩頰之衣服被拖行往前，之後我倒地再
    往前拖行約十尺，後我停下來而Ｓ五—三四０號車續往前至
    紅綠燈才停下來，我起來後就看見我右後方之李福榮及我機
    車ＪＧ二－四九八均倒地等語（見偵卷第一六頁）。其於偵
    查時稱：我當時行駛在第二及第三車道中間，雙白線上面；
    當時丁○○所駕駛之垃圾車在第二車道，偏向我這方向；肇
    事當時，丁○○他的車輛靠近雙白線，我的車子是在雙白線
    上，我的機車是被她勾到衣服而拖行的；前面雙白線的右側
    ，有機車暫停區，所以我打算往機車暫停區騎；丁○○她車
    子後方車斗的鉤勾到我左上臂的衣服，我就被拖著走；勾了
    約三到五分鐘倒地等語（見相驗卷第七五頁，偵卷第五五、
    八一頁）。其於原審以證人身分證稱：我是行駛第二跟第三
    中間雙白線上；丁○○係在我左後方，丁○○有超我的車；
    她是行駛第二車道，但是非常接近第二與第三車道的雙白線
    ，也就是她的車行駛路徑很靠近我的車等語（見原審卷第一
    九二頁正反面）。
  (五)證人即被害人李福榮於道路交通事故談話紀錄表稱：因我同
    車道前方有丁○○駕駛之垃圾車與甲○○駕駛之機車先發生
    擦撞後，再由甲○○碰撞我；甲○○機車右側碰撞我機車左
    側等語（見相驗卷第五頁）。
  (六)證人高佩秀於警詢時證稱：我當時和同學駕駛機車沿碧潭橋
    往安康路（三峽）方向行駛，至安康路時我行駛在安康路外
    側車道，而我左前方中間車道是垃圾車因是彎道，所以垃圾
    車在轉彎時後車斗擦撞到右後側甲○○駕駛之機車，在甲○
    ○機車要倒地之前即壓撞到右後側李福榮機車，導致甲○○
    和李福榮雙方倒地受傷等語（見偵卷第二０頁）；其於偵查
    時證稱：丁○○所駕駛之垃圾車有無往外側車道行駛或偏離
    我沒有記得很清楚。垃圾車的右後方的車身，有擦撞到甲○
    ○，甲○○的機車要倒之前，又壓到後面李福榮所騎乘的機
    車，垃圾車和甲○○的機車很靠近，所以才會擦撞到。…我
    看到的是垃圾車後面跟機車有擦撞到，然後就直接倒地，並
    沒有拖行。當時車子很多，大家距離都很近等語（見相驗卷
    第九０頁，偵卷第九一頁）。
  (七)證人劉庭羽於偵查時證稱：…那邊是有點彎路，當時垃圾車
    在左轉彎時，她的車尾掃到一位女士騎的機車，那位阿姨倒
    下，緊接著一位老先生騎的機車也跟著倒地。…那位女士騎
    的機車應該是沒有被拖行等語（見偵卷第九六頁）；
  (八)證人即到場處理事故員警乙○○於本院證稱：現場有三個車
    道，中間車道並沒有標示禁行機車。…現場路口轉彎處道路
    是比一般還寬等語（見本院卷第七七頁正反面）。
  (九)告訴人丙○○於原審稱：車禍發生後，丁○○到急診室去，
    她說她願意負責全部的醫藥費。…急診室的費用幾百元是丁
    ○○付的等語（見原審卷第三一頁反面）。
  (十)被告甲○○所騎乘車牌號碼ＪＧ二－四九八號之重型機車，
    其左邊車身有明顯擦撞痕跡，有照片在卷可憑（見原審卷第
    一０三、一０四頁）。再依原審卷第一０四頁之照片所示，
    該刮痕係由左後往前散開，由此可證該刮痕應係遭外物由左
    後側往前擦撞所致。
  (十一)復有財團法人佛教慈濟綜合醫院診斷證明書（李福榮）（見
    相驗卷第一二二頁）、台灣台北地方法院檢察署相驗屍體證
    明書（見相驗卷第一二三頁）、車禍現場照片（見相驗卷第
    一二六至一三三頁）、財團法人佛教慈濟醫院台北分院診斷
    證明書（甲○○）（見原審卷第七九頁）、車禍現場勘驗筆
    錄（見原審卷第八八至一０四、一四一至一四三頁）及被告
    甲○○事故發生時穿的衣服勘驗筆錄及照片可佐（見原審卷
    第一０七、一一０至一一六頁）。
  (十二)台灣省台北縣區車輛行車事故鑑定委員會九十五年十二月十
    九日北縣鑑字第０九五五一八一二六０號函鑑定結果：依證
    人證詞，應是丁○○駕駛自用大貨車和甲○○駕駛普通重型
    機車兩車併行，兩車互未保持安全間隔，行經左彎道路，蔡
    車左彎時右後車身擦撞右側之王車，王車遭擦撞後失控，再
    與後方因應不及之李福榮所駕駛輕型機車撞擊等語（見原審
    卷第七五、七六頁）。
  (十三)綜上，依證人乙○○之證述及上揭原審勘驗筆錄所附道路現
    場照片暨台灣省台北縣區車輛行車事故鑑定委員會函，可知
    本件車禍發生地點為單向三車道，僅內側車道禁行機車，而
    第二、三車道則均可行駛機車。再依被告丁○○、甲○○及
    被害人李福榮上開供述，可見被告丁○○當時係行駛在第二
    車道，被告甲○○係行駛在第三車道與第二車道之雙白實線
    上，被害人李福榮則係行駛在第三車道上，且李福榮係行駛
    在被告甲○○之右後方。又依被告甲○○供稱丁○○係行駛
    在其左後方，丁○○有超我的車，丁○○的車行駛路徑很靠
    近我的車等語；被告丁○○供稱我是右後側車斗去撞到甲○
    ○左手肘衣服等語；證人高佩秀證稱我看到的是垃圾車後面
    跟機車有擦撞到等語；證人劉庭羽證稱當時垃圾車在左轉彎
    時，她的車尾掃到一位女士騎的機車等語，並參酌被告甲○
    ○之機車左側，有由左後側往前擦撞之刮痕，準此足證被告
    丁○○當時應係自被告甲○○之左後側超車，因而擦撞到被
    告甲○○之機車左側，被告甲○○之機車因而失控偏向右前
    第三車道，致撞及行駛在被告甲○○右後方第三車道上閃避
    不及之李福榮機車，致使李福榮人、車倒地。另依證人高佩
    秀證稱垃圾車和甲○○的機車很靠近，所以才會擦撞到等語
    ，益徵行駛在第二車道上之被告丁○○，其超車時太靠近第
    二車道與第三車道之雙白實線，因而才會擦撞到被告甲○○
    之機車左側；倘被告丁○○在超車時，其車身保持在第二車
    道中心，自得與行駛在第二車道與第三車道之雙白實線上之
    被告甲○○之機車保持安全間隔，其垃圾車應不會擦撞到被
    告甲○○之機車左側。復觀被告甲○○當時係行使在第二車
    道與第三車道之雙白實線上，倘被告甲○○係行駛在第三車
    道內，自亦得與行駛在第二車道內因超車而與之併行之丁○
    ○所駕駛之車輛保持安全間隔，則亦不會遭被告丁○○之車
    輛擦撞到。是本件車禍之發生，顯係被告丁○○、甲○○二
    人均未保持安全間隔所致。至被告甲○○辯稱是遭被告丁○
    ○所駕駛的垃圾車右後方勾子勾到，渠被垃圾車拖行，機車
    無法控制向右倒地，而至擦撞李福榮之機車云云。惟證人高
    佩秀、劉庭羽均未目睹被告甲○○遭被告丁○○所駕駛之垃
    圾車拖行之情；且原審到現場勘驗，依被告甲○○穿著事故
    當時之衣服，並騎乘事故發生的車輛，在前開垃圾車右後方
    勾子旁模擬當時情形，如以正常方式騎乘機車，甲○○衣服
    左邊破洞處，垃圾車的勾子顯然無法勾到（見原審卷第一四
    二頁）；再觀諸被告甲○○事故發生時所穿著的衣服，雖於
    左手肘處有一破洞，然該破洞裂痕整齊，且破洞處無拉扯之
    痕跡，是尚無積極證據證明被告丁○○所駕駛之垃圾車鉤子
    勾有勾到被告甲○○並拖行乙情。另臺北縣政府警察局新店
    分局道路交通事故初步分析研判表認為「被告甲○○無肇事
    因素」等語（見相驗卷第三五頁），惟因該研判未及斟酌被
    告甲○○行係行駛雙白實線上，致未能與行駛在第二車道上
    之被告丁○○之車輛保持安全間隔乙節，是該研判表為本院
    所不採，併為敘明。
  (十四)按汽車行駛時，駕駛人應注意兩車併行之間隔，並隨時採取
    必要之安全措施，道路交通安全規則第九十四條第三項定有
    明文。被告丁○○為從事以駕駛業務之人，被告甲○○為駕
    駛之人，自均應遵守上開規定。詎被告丁○○、甲○○應注
    意並能注意前開規定事項，而本件車禍發生時，天候晴天、
    日間有自然光、路面乾燥、無缺陷、道路無障礙及視距良好
    等情，又遇機車與汽車同時欲以第二車道左彎進入安康路二
    段，車流量大，尤其被告丁○○係駕駛垃圾車，更應注意旁
    側的機慢車，不可因其係駕駛體積龐大之車輛不怕遭到擦撞
    而受傷，即可不顧路況或其他用路人之安危及路權而任意行
    駛於道路上；被告甲○○亦不得於未保持安全距離情形下，
    甚至行駛於雙白實線上，是被告丁○○、甲○○因未保持兩
    車併行之安全間隔致發生被害人李福榮受傷而死亡之憾事，
    被告丁○○、甲○○自有過失。被害人經台灣台北地方法院
    檢察署檢察官驗斷結果：直接死因「呼吸衰竭併多器官衰竭
    」，先行原因「胸部鈍挫傷、骨折」，推定傷害方法「車禍
    」，是被害人死亡結果與被告丁○○、甲○○之過失行為間
    ，顯有相當因果關係。
  (十五)本件事證明確，被告丁○○因業務過失而致人於死之犯行，
    被告甲○○因過失而致人於死之犯行，均堪認定，自應依法
    論科。
二、被告等行為後，刑法部分修正條文於九十五年七月一日起生
    效施行（下稱現行刑法）；復參酌最高法院九十五年五月二
    十三日第八次刑事庭會議決議意旨，現行刑法第二條第一項
    之規定，係規範行為後法律變更所生新舊法律比較適用之準
    據法，於現行刑法施行後，應適用現行刑法第二條第一項之
    規定，為「從舊從輕」之比較。茲就本案新、舊法比較適用
    之結果分敘如下：
  (一)被告等行為時，關於罰金之最低額，修正前刑法第三十三條
    第五款規定：「罰金：（銀元）一元以上。」，經依現行法
    規所定貨幣單位折算新臺幣條例第二條規定折算後，上開罰
    金刑之最低數額為新臺幣三元。而修正後刑法第三十三條第
    五款則規定：「罰金：新臺幣一千元以上，以百元計算之」
    ，即修正後之罰金刑最低數額，已提高為新臺幣一千元，比
    較新舊法適用結果，此部分以被告行為時之舊法較有利於被
    告。
  (二)被告等行為時之刑法第四十一條第一項前段規定：「犯最重
    本刑為五年以下有期徒刑以下之刑之罪，而受六個月以下有
    期徒刑或拘役之宣告，因身體、教育、職業、家庭之關係或
    其他正當事由，執行顯有困難者，得以一元以上三元以下折
    算一日，易科罰金。」依斯時有效施行之罰金罰鍰提高標準
    條例第二條前段規定（業於九十五年五月十七日經總統以華
    總一義字第０九五０００六九七九一號令修正公布刪除，並
    自九十五年七月一日起生效），依刑法第四十一條易科罰金
    者，就其原定數額提高為一百倍折算一日，則被告行為時之
    刑法及罰金罰鍰提高標準條例關於易科罰金折算標準之規定
    ，係以銀元三百元折算一日，經折算為新臺幣後，應以新臺
    幣九百元折算一日。而現行刑法第四十一條第一項前段規定
    ：「犯最重本刑為五年以下有期徒刑以下之刑之罪，而受六
    個月以下有期徒刑或拘役之宣告者，得以新臺幣一千元、二
    千元或三千元折算一日，易科罰金。」比較修正前、後關於
    易科罰金折算標準之規定，以修正前刑法第四十一條第一項
    前段及修正前罰金罰鍰提高標準條例第二條前段規定，較有
    利於被告。
  (三)刑法第七十四條關於緩刑規定，於九十五年七月一日亦經修
    正施行，惟緩刑規定並非關於行為可罰性之法律規範，而係
    屬刑之宣告規範，無現行刑法第二條第一項之適用，其適用
    關係乃以案件裁判時為準，並非以行為時為準，併此指明。
三、核被告丁○○所為，係犯刑法第二百七十六條第二項之業務
    過失致人於死罪；被告甲○○所為，係犯刑法第二百七十六
    條第一項過失致死罪。至臺北縣政府警查局新店分局交通分
    隊道路交通事故肇事人自首情形紀錄表，關於被告丁○○的
    部分雖記載「報案人或勤指中心轉來資料未報明肇事人姓名
    ，處理人員前往現場處理肇事人在場，並當場承認為肇事人
    」；被告甲○○的部分亦記載「報案人或勤指中心轉來資料
    未報明肇事人姓名，處理人員前往傷者就醫之醫院處理時，
    肇事人在場，並當場承認為肇事人」等語，有該記錄表在卷
    可憑（見相驗卷第二三、二四頁），惟被告丁○○、甲○○
    自警詢起至審判為止，均未承認犯罪，自與自首的規定不合
    ，併予敘明。
四、原審認本件交通事故發生僅被告甲○○有過失，而被告丁○
    ○無過失之責，自有未當。檢察官執此指摘原判決不當，為
    有理由。被告甲○○以被害人李福榮之死亡結果與其行為間
    並無因果關係存在為由上訴，請求撤銷改判，為無理由。原
    判決既有上揭未當之處，自應由本院予以撤銷改判。爰審酌
    被告丁○○、甲○○二人過失之程度、所生之危害、犯罪後
    態度等一切情狀，分別量處如主文第二項、第三項所示之刑
    。又被告丁○○、甲○○二人犯罪係在九十六年四月二十四
    日之前，爰依中華民國九十六年犯罪減刑條例第二條第一項
    第三款規定，減其刑二分之一，分別如主文第二項、第三項
    所示，並諭知易科罰金之折算標準。查被告甲○○前未曾因
    故意犯罪受有期徒刑以上刑之宣告，此有台灣高等法院被告
    全國前案紀錄表可佐（見本院卷第三０至三一頁），而被告
    甲○○於本院審理期間，已與被害人李福榮家屬以新台幣五
    十萬元達成和解，並已全部履行完畢（見本院卷第一八九頁
    ），被告甲○○經此偵審程序，當知警惕，信無再犯之虞，
    本院因認對被告甲○○所宣告之刑，以暫不執行為適當，併
    宣告緩刑二年，以啟自新。
據上論斷，應依刑事訴訟法第三百六十九條第一項前段、第三百
六十四條、第二百九十九條第一項前段，刑法第二條第一項前段
、第二百七十六條第一項、第二項、第四十一條第一項（修正前
）、第七十四條第一項第一款，中華民國九十六年罪犯減刑條例
第二條第一項第三款、第七條、第九條，罰金罰鍰提高標準條例
第一條前段、第二條（修正前），判決如主文。
本案經檢察官王壬貴到庭執行職務。
中    華    民    國    98    年    2     月    24    日
                  刑事第十七庭  審判長法  官  趙功恆
                                      法  官  陳世宗
                                      法  官  陳憲裕
以上正本證明與原本無異。
如不服本判決，應於收受送達後10日內向本院提出上訴書狀，其
未敘述上訴之理由者並得於提起上訴後10日內向本院補提理由書
（均須按他造當事人之人數附繕本）「切勿逕送上級法院」。
                                      書記官  劉育妃
中    華    民    國    98    年    2     月    24    日
附錄：本案論罪科刑法條全文
刑法第二百七十六條：
（過失致死罪）
因過失致人於死者，處 2 年以下有期徒刑、拘役或 2 千元以下
罰金。
從事業務之人，因業務上之過失犯前項之罪者，處 5 年以下有期
徒刑或拘役，得併科3千元以下罰金。


司法院資訊處製作；財團法人民間司法改革基金會備份。
